臺灣高等法院臺南分院刑事裁定
110年度毒抗字第353號
抗  告  人  
即  被  告  甲○○
上列抗告人即被告因強制戒治案件，不服臺灣雲林地方法院中華
民國110年4月9日裁定（110年度毒聲字第156號），提起抗告，
本院裁定如下：
    主  文
抗告駁回。
    理  由
一、抗告意旨略以：㈠被告雖曾於民國93年獲裁定勒戒至今已屆1
    7年，雖期間亦有獲判徒刑，然而將此司法前科紀錄列為裁
    定「強制戒治處分」之依據，本人實有不服之情，縱使曾獲
    判徒刑，於當時皆獲適當裁處，抵其過犯之行為，此節是否
    與一罪不二罰之精神相為抵觸。㈡本人目前尚有徒刑未執行
    完畢（109年度訴字第620號），未來刑期可謂冗長，若以司
    法前科紀錄，裁以「強制戒治處分」，可謂無端加諸一年刑
    期，實不利於被告本人之處遇，亦違法律傾向有利於被告之
    人權精神。㈢本人此次已判1年4個月有期徒刑（109年度訴字
    第620號）判決確定。自受觀察勒戒單憑心理師、醫師卻僅
    詢問抗告人之家人是否也有吸食毒品？及抗告人從事何種工
    作？評估僅憑兩個問題進而斷定抗告人有無繼續施用之可能
    、並未為詳盡調查再以司法前科紀錄為佐，便裁定本人「強
    制戒治處分」，可謂無端復加一年刑期，怎堪令被告人心服
    。㈣矯正署成立其勒戒、戒治機關處所，乃意在免除監獄人
    滿為患，造成國家資源負擔以期能施予該德政免受獲判徒刑
    積累之壓力，於醫學觀點，本人乃屬「戒癮治療之病人」而
    非「精神病患」！非得長期限制自由，否則難收痊癒之效！
    而本人上陳已判1年4個月徒刑，縱使有繼續施用毒品之傾向
    ，實屬徒刑執刑畢後之情事。難道心理師、醫師有預知能力
    ，能預見本人1年4個月後仍會施用毒品？按情理法理，應予
    撤銷本人「強制戒治處分」裁定。繼續執行有期徒刑，於情
    於理合乎「罪疑惟輕」有疑惟利被告之精神！㈤法律乃國之
    重典，安民所依，罰惡之器，不應便宜行事草率為之，懇請
    鈞長青天明察卓裁准予被告本人主旨聲明，深感銘心德澤等
    語。
二、按「觀察、勒戒後，檢察官依據勒戒處所之陳報，認受觀察
    、勒戒人有繼續施用毒品傾向者，檢察官應聲請法院裁定令
    入勒戒處所強制戒治，其期間為6個月以上，至無繼續強制
    戒治之必要為止，但最長不得逾1年」，毒品危害防制條例
    第20條第2項後段定有明文。又有無繼續施用毒品傾向之評
    估標準，並非完全以受勒戒人勒戒後之結果為準，勒戒前之
    各種情況，仍應作為評估之依據，依勒戒處所評分說明手冊
    規定，係以「前科紀錄與行為表現」、「臨床評估」及「社
    會穩定度」3項合併計算分數：㈠分數60分以上，判定為有繼
    續施用毒品傾向。㈡50分以下判定為無繼續施用毒品傾向。㈢
    51分至59分間判定者再做整體評估後決定，若判定為有繼續
    施用毒品傾向需加註理由。...而其中之「前科紀錄與行為
    表現」係依毒品犯罪相關司法紀錄、首次毒品犯罪年齡、其
    他犯罪相關紀錄、入所時尿液毒品檢驗、所內行為表現；「
    臨床評估」係物質使用行為、合法物質濫用、使用方式、使
    用年數、精神疾病共病（含反社會人格）、臨床綜合評估（
    含病識感、動機、態度、就醫意願）；「社會穩定度」則係
    依工作、家庭等，作為判斷分數之依據。因此，評斷有無吸
    食毒品傾向，係一具體個案之臨床實務及相關事證等情綜合
    判定，有其相當之專業依據及標準，且涉及專門醫學，又衡
    酌強制戒治之目的，係為協助施用毒品者戒斷毒品之心癮及
    身癮所為之一種保安處分類型，而該評估標準係適用於每一
    位受觀察、勒戒處分之人，具一致性、普遍性、客觀性，綜
    合判斷之結果，倘其評估由形式上觀察無擅斷或濫權等明顯
    不當之情事，法院宜予尊重。
三、經查：
（一）抗告人即被告（下稱抗告人）因施用第一級毒品犯行，前
      經原審法院以109年度毒聲字第206號裁定送觀察、勒戒執
      行後，經高雄戒治所附設勒戒處所評定結果為：前科紀錄
      與行為表現22分、臨床評估32分、社會穩定度10分，小計
      靜態因子53分、動態因子11分，總分64分，綜合判斷認定
      被告有繼續施用毒品傾向，有高雄戒治所110年3月30日高
      戒所衛字第11010001840號函暨檢附之有無繼續施用毒品
      傾向證明書、評估標準紀錄表附卷可考。
（二）被告雖以前詞提出抗告，然評斷有無吸食毒品傾向，係一
      具體個案之臨床實務及相關事證等情綜合判斷，有其相當
      之專業依據及標準，且涉及專門醫學，又衡酌強制戒治之
      目的，係為協助施用毒品者戒斷毒品之心癮及身癮所為之
      一種保安處分類型，而「有無繼續施用毒品傾向評估標準
      表」所列之評估標準係適用於每一位受觀察、勒戒處分之
      人，具一致性、普遍性、客觀性，綜合判斷之結果，業如
      前述，是抗告人質疑上開評估標準未與時俱進及欠缺客觀
      公平性云云，尚無可採。又於司法實務或醫學臨床上，具
      有毒品前科紀錄者，或因長期有機會接觸毒品，或因欲藉
      由毒品作用暫時隔絕現實環境，其反覆性、繼續性地再犯
      施用毒品犯行之機率，確實較沒有毒品前科者高，因此上
      開評估標準方會將勒戒人之前科紀錄列入重要之評分項目
      ，且於評分說明手冊明訂：所謂毒品犯罪相關司法記錄，
      不論其為吸食施打、運輸、販賣、持有毒品或其他罪名，
      凡觸犯毒品危害防制條例、原肅清煙毒條例、原麻醉藥品
      管理條例或管制藥品管理條例相關刑罰規定者均屬之，觀
      察勒戒、強制戒治及緩起訴後不起訴的紀錄也列入毒品相
      關犯罪紀錄項目範圍，被告自93年迄109年間，確實有5筆
      涉及持有、施用毒品等前科，有被告前案紀錄表在卷可參
      ，被告於上開期間反覆施用毒品的前科紀錄，恰符合上開
      經驗法則，可見上開評估標準將勒戒人的前科紀錄做為重
      要評估依據，並無違法不當之處，加上戒治目的係為幫助
      施用毒品者日後戒除毒癮，將施用毒品者之前科列入評分
      項目，亦無違反一事不二罰重複評價禁止原則。
（三）其次，上開評估標準均有評分者的具體醫師代號，表彰評
      分者為其評分結果負責，被告經評估有合法物質（菸、酒
      、檳榔）濫用得分6分、使用方式（有注射使用）得分10
      分、使用毒品超過一年得分10分，應係評分醫師以詢問被
      告等方式進行查核結果，而有所依據。抗告人質疑僅憑心
      理醫師之簡短談話認定並不合理云云，亦無可採。
四、綜上，原審法院依據檢察官之聲請，依毒品危害防制條例第
    20條第2項規定，裁定被告令入戒治處所施以強制戒治，其
    期間為6個月以上，至無繼續強制戒治之必要為止，但最長
    不得逾1年，經核並無不合。被告仍執上開事由提起抗告，
    指摘原裁定不當，非有理由，應予駁回。
據上論斷，應依刑事訴訟法第412條，裁定如主文。
中　　華　　民　　國　　110 　年　　5 　　月　　10　　日
                  刑事第四庭    審判長法  官  郭玫利
                                      法  官  蔡廷宜
                                      法  官  曾子珍
以上正本證明與原本無異。
不得再抗告。
　　　　　　　　　　　　　　　　　　　書記官  李淑惠　　
中　　華　　民　　國　　110 　年　　5 　　月　　10　　日